臺灣彰化地方法院民事判決　九十二年度簡上字第四七號
　　上訴人即附帶被上訴人　乙○.
?
　　被上訴即附帶上訴人　　李束.
?
　　訴訟代理人　　　　　　莊崇意律師
　　複代　理　人　　　　　蔡定生律師
　　複代　理　人　　　　　甲○.
右當事人間請求給付票款事件，上訴人不服本院彰化簡易庭民國九十二年三月十三日
第一審判決（九十一年度彰簡字第二九八號），提起上訴；被上訴人並提起附帶上訴
，本院於民國九十三年四月二十八日言詞辯論終結，判決如左：
　　主　　　文
上訴駁回。
原判決第二項及命附帶上訴人負擔訴訟費用部分廢棄。
右開廢棄部分，附帶被上訴人應在給付附帶上訴人新台幣壹佰貳拾肆萬元及自民國九
十一年五月八日起至清償日止，按年息百分之六計算資利息。
第一審命附帶上訴人負擔訴訟費用部分及第二審（含上訴及附帶上訴部分）訴訟費用
，由上訴人負擔。
本判決第三項命附帶被上訴人給付部分，得假執行。
　　事　　　實
甲、上訴人即附帶上訴被上訴人方面：
一、聲明：
　(一)上訴聲明：原判決不利於上訴人部分廢棄。右開廢棄部分，被上訴人在第一
    審之訴及其假執行之聲請均駁回。
　(二)附帶上訴部分聲明：駁回附帶上訴。
二、陳述：除與原判決記載相同者，茲予引用外，補稱：
　(一)按票據債權人就取得支票之原因，因不負證明之責任，惟執票人即被上訴人既主
　　張發票人即上訴人向伊借款新台幣（下同）參佰壹拾萬元而簽發交付，發票人復
　　抗辯已給付陸佰萬元，已超過票面額，並由上訴人負舉證責任（前附兌現支票影
　　本為憑），當時上訴人經濟能力無法一次清償借款參佰壹拾萬元，被上訴人同意
　　上訴人有能力清償多少至前項借款額為止，被上訴人向上訴人言明，如系爭四張
　　支票俟上訴人償還上開借款及利息後，被上訴人隨即返還，惟被上訴人不守諾言
　　，竟向　鈞院請求給付票款事件雨事實不符，原審草草加以認定，對於證據法則
　　取捨顯有違。
　(二)被上訴人僅提出銀行對帳單係活儲往來資料，亦不能證明被上訴人交付借款予上
　　訴人有壹仟肆佰參拾陸萬伍仟伍佰元之事實，足見被上訴人對其所謂金錢借貸契
　　約尚未盡舉證責任；原審認被上訴人舉證證明實體上權利已達六成，顯係違反採
　　證法則。
　(三)查被上訴人在原審聲請傳訊證人白林玉瑛乙事，被上訴人曾參加上訴人為會首互
　　助會，上訴人積欠被上訴人會款三十三萬元，被上訴人與證人白林玉瑛在九十年
　　十二月間至上訴人店內一起恐嚇威脅要叫兄弟處理，上訴人心裡害怕，依照她們
　　指示簽發十二張本票，每張伍萬元合計六十萬元，利息就算二十七萬元高利，因
　　上訴人未遵照上開十二張本票到期日付款，被上訴人才將本案系爭資票提起訴訟
　　。
　(四)上訴人於八十八年十二月間向被上訴人借款二百萬元時，實拿到一百九十萬元，
　　利息已先扣十萬元，八十九年一月及三月各再借六十萬元，合計共借三百二十萬
　　元，前項四張支票到期日，上訴人無法償還上開借款，被上訴人同意上訴人分期
　　給付本息，嗣上訴人自八十九年一月二十日起至九十年十二月二十五日止已支付
　　利息二百五十四萬七千九百元及本金三百七十二萬九千元，合計六百二十七萬六
　　千九百元正（附還款明細表為證），本件借款上訴人分期償還完畢。惟上訴人因
　　工作繁忙，個性一向迷糊，每個月要支付本息金額全係由被上訴人直接到店裡告
　　知上訴人，上訴人每次都開支票交付被上訴人，因沒記帳清償金額，所以才發生
　　清償完畢，仍然繼續再支付。
　(五)按行使債權履行債務，應依誠實及信用方法，係指債之當事人，應本於債之本旨
　　，依誠實及信用方法，行使權利，履行義務之謂。上訴人既已陸續清償借款予被
　　上訴人完畢，被上訴人不守諾言返還系爭支票，已違反誠信原則。並請　鈞院准
    予安排兩造就關鍵問題實施測謊。
　(六)雙方於剛開始時約定利息是十萬元每月利息三千元，但利息是隨時調整，因為被
　　上訴人的資產是向他人調借而來，隨著金主的利息而調升。上訴人借款之方式，
　　係將票押在被上訴人處，用換票的方式做的，俟清償後被上訴人才將票還上訴人
　　，故系爭支票是換票後的日期，並非借款之日期。
　(七)上訴人實際上僅向被上訴人借款三百二十萬元，其他兌現部分是利息及過帳（即
　　先開支票給被上訴人，被上訴人要看上訴人之清償能力，如能兌現，則可繼續借
　　錢予上訴人。）
三、證據：除爰用原審所提出者外，補提：款清償明細表四件、過帳明細表一件、存
　　摺內頁影本一件、對帳對話譯文一件為證。
乙、被上訴人即附帶上訴上訴人方面：
一、聲明：
　(一)答辯聲明：上訴駁回。
　(二)附帶上訴聲明：原判決不利於附帶上訴上訴人部分廢棄。右廢棄部分附帶上
　　訴被上訴人應給付附帶上訴上訴人一百二十萬元及自酒十一年五月八日起至清償
　　日止按年息百分之六計算之利息。
二、陳述：除與原審記載相同則，茲予引用外，補稱：
　(一)被上訴人提起本件訴訟乃係本於票據之法律關係請求對造給付票款，而對造就系
　　爭票據係其簽發即因借貸關係而交付票據，均不爭執。基於票據之無因性，上訴
　　人應依票據要旨給付款項，方符清償票據債務之本旨。上訴人雖曾開立票據給被
　　上訴人兌現六百餘萬元，惟上訴人自八十八年三月肩起至九十年四月間陸續以開
　　立票據方式，多次向被上訴人作為借款及清償之依據，此乃符合民間借貸之習俗
　　。上訴人並非至愚之人，豈可仍以系爭票據做為借款憑證，嗣再重複開立其他票
　　據做為清償工具，而致債權人雙重求償？上訴人所簽發之系爭支票既未兌現，且
　　又未能提出業已清償之證據，應有依票據負履行給付票款之義務。
　(二)本件給付票款之訴訟，被上訴人既已舉證系爭票據為對造所簽發，經提示未獲兌
　　現，並檢附系爭票據及退票理由單，應已盡給付票款請求權之舉證，自應為有利
　　本造之判決才是，惟原審竟以打四折為被上訴人敗訴之判決，顯不適當，因而提
　　起附帶上訴。
　(三)對造九十二年七月二日庭期提出之明細表並不正確。其實兩造間金錢往來數十次
　　，有時候因對造開立之支票屆期無法兌現要求被上訴人提領現金交伊存入甲存帳
　　戶以供兌領，也有對造開立支票於被上訴人兌領後之當日或數日即再借現金之情
　　形，並非如對造所稱僅在八十八年十二月借二百萬元、八十九年一月借六十萬元
　　、八十九年三月借六十萬元之情形。又兩造借貸初期，被上訴人並未要求給付利
　　息，後來因對造借款次數太多，才要求給付利息。利息也都對造決定，初期以民
　　間五厘（年息百分之十六）或六厘（年息百分之二十一．六）或七厘（年息百分
　　之二十五．二）計算利息。並非如對造明細表所載之高額利息。有關利息給付部
　　分實應由對造解釋說明以憑計算。再上開明細表內載九十二年三月七日已無欠款
　　但九十年四月六日起幾乎按月在給付利息，且利息部分都在變動，倘使已無欠款
　　何需按月給付利息？可見其主張是不正確的。然而依該明細表記載九十年四月六
　　日利息四四一００元。以民間六厘（即年息百分之二十一０六）計算，當時尚欠
　　本金為二百四十五萬元。計算方式如下：（0000000  0．000  00
　　000）嗣後又有借款之情形利息才又增為四八三００元及有二００００元、一
　　八０００元之利息支付情形，累計對造迄今尚欠本造尚有系爭票款三百一十萬元
　　及未繫屬本案之本票六十萬元，共三百七十萬元。
三、證據：爰用原審所提之證據外，補提：借款過程明細表一件為憑，並請求訊問證
　　人白林玉瑛。
　　理　　　由
一、被上訴人主張：被上訴人持有上訴人所簽發如附表所示之四張支票，票面金額為
　　三百十萬元，詎屆期經被上訴人提示，竟遭以存款不足退票，屢經催討均不獲兌
　　現，爰本於票據之法律關係，請求上訴人給付上開票面金額及自起訴狀繕本送達
　　翌日起至清償日止，按年息百分之六計算之利息等語。上訴人則以：系爭支票係
　　上訴人因向被上訴人借款所簽發交付，惟上訴人共僅向被上訴人借款三百二十萬
　　元，然上訴人迄今共已支付借款本金及利息六百二十七萬六千九百元，業已清償
　　借款完畢，而被上訴人竟未將系爭支票返還予上訴人，進而提示系爭支票，實屬
　　違反誠實信用原則。又被上訴人稱上訴人向其共借款一千四百三十六萬五千五百
　　元，並非事實，且被上訴人僅係提供其帳戶之來往資料而已，並未能證明其有交
　　付借款一千四百三十六萬五千五百元予上訴人之事實，故被上訴人應就其對上訴
　　人另有借款之事實，負舉證責任云云資為抗辯。
二、被上訴人主張其執有上訴人所簽發如附表所示之四張支票，且屆期提示均不獲兌
　　現之事實，業據其提出支票及退票理由單各四件為證，復為被上訴人所自認，此
　　部分之事實，應堪認定。
三、又上訴人抗辯其已經支付予被上訴人六百二十七萬六千九百元之事實，業據其提
　　出證明單、收據、明細表、支票影本等為證；復為被上訴人所不爭執，並有其提
　　出之對帳單、統計表等在卷可稽，上訴人此部分抗辯，亦屬可採。
四、按票據債務人不得以自己與發票人之前手間所存抗辯之事由對抗執票人。但執票
　　人取得票據出於惡意者，不在此限。票據法第十三條定有明文。又票據債務人不
　　得以自己與發票人或執票人之前手間所存抗辯之事由，對抗執票人，若以其自己
　　與執票人間所存抗辯之事由資為對抗，則非法所不許。最高法院四十六年台上字
　　第一八三五號判例著有明文。依此說明，兩造間既為票據關係之直接前後手，則
　　票據債務人之上訴人，即得以其自己與執票人即被上訴人間所存抗辯之事由，對
　　抗被上訴人。再請求履行債務之訴，原告就其主張債權發生原因之事實，因有舉
　　證責任，若被告自認此項事實而主張該債權已因消滅，則消滅之事實，應由被告
　　負舉證之責，此觀民事訴訟法第二百七十七條之規定自明。最高法院二十八年上
　　字第一九二０號亦著有判例。上訴人主張其已清償完系爭票款金額云云，據此為
　　被上訴人所否認。經查：
　(一)被上訴人主張其自八十八年四月十二日起至九十年十二月二十五日止，其設於彰
　　化縣彰化市第一信用合作社彰美分社，帳號六五五一－六－０（被上訴人誤載為
　　00000－0－0）之帳戶內，其兌現上訴人設於第七商業銀行民族分行，帳
　　號0000000號，戶名為黃美慧之支票，金額共一千四百三十六萬五千五百
　　元之事實，業據其提出計帳單及統計表各一件為證。上訴人則因承其自八十九年
　　一月二十日起至九十年十二月二十五日止，由其以上開帳戶簽之支票，交予被上
　　訴人於其前開帳戶內共兌現一千一百九十七萬六千九百元（含上訴人所稱清償系
　　爭本金三百七十二萬九千元及利息二百五十萬七千九百元部分，暨所請過帳款項
　　五百七十萬元部分）；又其於系爭支票借款之支票，交予被上訴人於其前帳戶內
　　兌現之交易往來款項，共一百二十八萬八千六百元；合計被上訴人之前開帳戶內
　　，共兌現上訴人以上開帳戶所簽發之支票金額，為一千三百二十六萬五千五百元
　　，而上訴人所稱之上開金額細目經比對結果，均函蓋被上訴人所之前開計帳單及
　　統計表中之金額範圍之內，此亦有上訴人所提之借款清償明細表、過帳明細表等
　　為證。依此說明，兩造利用渠等之上開帳戶，交易往來之資料已達一千多萬元，
　　且上訴人亦陳稱借款部分之本金為三百七十二萬九千元，並非三百二十萬元，因
　　此．上訴人所稱之其交付六百二十七萬六千九百元部分，究係否屬清償系爭支票
　　之借款金額及利息否﹖則尚有疑義。況上訴人所稱款本金前後不一，則兩造間於
　　系爭票據之借款金額外，應尚有其他債權債務之關係存在。
　(二)又訴人白林玉瑛證述：「我與兩造是二、三年的普通朋友，我曾於九十年十一月
　　間與被告（即上訴人）到原告（即被上訴人）家中討論還款的事情，我是勸原告
　　讓被告慢慢還，原告有拿三百七十萬的票給我看，其中一張是六十萬元，被告有
　　承認，被告說要一個月還二萬元，但原告不要，我又勸被告一個月還五萬元給原
　　告，被告說先要還六十萬元的票，所以以十二張五萬元的本票來換。」（以上見
　　原審卷第一一０頁）；「我知道兩造有債務糾紛之事，很早以前借錢的事我不知
　　道，是後來曾經到被上訴人那邊去，他告訴我上訴人欠他錢未，還並拿了四張或
　　五張的票，金額共三、四佰萬之間給我看，當時上訴人到被上訴人的家去，那時
　　上訴人說一個月要還二萬元，被上訴人說那麼多錢一個月還二萬元如何還完，我
　　說如果二人同意每個月還五萬元，就將其中的六十萬元的票拿出來，另開十二張
　　面額各五萬元的本票給被上訴人，其餘的款項等一年後再解決。」、「當時雙方
　　有會帳，當時我有聽到好像是三百八十幾或三百七十幾萬元。」、「會帳當時兩
　　方都確認是這個金額，只是就還款的方式有不一樣的意見。」、「當時六十萬元
　　的支票有交還上訴人，其餘剩下的票沒有還給他。」、他們好像借好幾年了，利
　　息是上訴人算給被上訴您的，利率大概都是月息六、七分。」、我並沒有提供金
　　錢由被上訴人借給上訴人。」、「會帳當時並沒有拿帳冊來對，他們都以票來換
　　，並沒有實際上來對帳。」、等語（見本院九十二年九月三日準備程序筆錄）。
　　依證人白林玉瑛之證述，兩造於系爭資票不獲兌現後，仍有對帳之情事，且被上
　　訴人仍當場提出系爭支票，足見兩造間仍有債務、債權之糾紛存在，否則何須再
　　為對帳之行為，而上訴人所稱其已清償六百多萬元乙節，如已清償完系爭票款，
　　則兩造間係以票據做為雙方借款之憑證，為何該票據仍在被上訴人手中，而未由
　　被上訴人取回？因此，上訴人並不能證明其前所為之清償行為，係針對系爭票據
　　之借款金錢所為。至上訴人雖另稱證人白林玉瑛係屬幕後金主之一，縱係屬實，
　　惟上訴人並不否認有對帳之行為，故證人就有間對帳之證詞，仍可持為本院認定
　　事實之依據。
　(三)再系爭四張支票之到期日為九十年四月六日、同年五月十六日、同年九月三十一
　　日、同年九月三十一日，而被上訴人均遲至同年十二月五日一次提示，惟上訴人
　　仍於九十年六月五日清償利息四萬八千三百元（以下均為利息）、六月六日二萬
　　元、七月三日三萬八千元、七月七日七萬元、七月十三日二萬五千元、七月十七
　　日一萬八千元、八月六日二萬五千元、八月六日四萬八千三百元、八月十七日一
　　萬八千元、九月五日四萬八千三百元、九月十四日二萬五千元、九月十八日二萬
　　元、十月三日二萬元、十月九日二萬五千元、十二月二十五日二萬元（以上均為
　　九十年），此觀上訴人所提之借款對帳明細表自明。依此，於支票到期後，上訴
　　人並無任何清償大筆金額之情事，且仍繼續清償利息，如其已不積欠被上訴人借
　　款，則其何須，且其間長達半年之九陸續清償利息？進而，於系爭支票不獲兌現
　　後，仍為清償利息二萬元？另依上訴人所提之借款對帳明細表所載，其自九十年
　　三月三日起即已完全清償對被上訴人所積欠之款項，然其仍自九十年四月六日起
　　至同年十二月二十五日止仍陸續支付利息三十次共一百零四萬三千六百元？依常
　　情而言，如本金業已清償完畢，則上訴人豈可能仍陸續清償利息達一百餘萬元？
　　參酌上開支票之提示日、發票日及期間支付利息之情形以觀，應認系爭資票到期
　　後，上訴人因無法讓支票兌現，雙方於協調期間，由上訴人陸續支付利息予被上
　　訴人，所以被上訴人才會延緩提示系爭支票之期間。然因該款項仍無法解決，被
　　上訴人才會提示支票，且待至提示不獲兌現，上訴人即連利息也不願繳納。
　(四)兩造當事人均係長期使用票據之人，其等對支票為流通證券之常識應知之甚詳；
　　因此，上訴人如確以清償完系爭支票所示之金額，其必然會向被上訴人取回系爭
　　資票，不會甘冒支票自被上訴人處流出後，所造成二次支付款項之險；故上訴人
　　既未取回系爭支票，依一般擅用支票人之認識以觀，應認該支票債務尚未解決，
　　始符常理。
　(五)縱上所述，兩造間既然有長期借款交易之行為，且所交易資金額達一千餘萬元，
　　雖上訴人陳稱已清償六百多萬元金額，然並不足以證明即係清償系爭票款之款項
　　；且票據仍為被上訴人所占有中，其自得主張票據之權利，故上訴人主張其已清
　　償乙節，即無足採信。被上訴人抗辯上訴人仍欠其票款未還等語，即堪予採信。
五、按發票人應照支票文義擔保支票之支付；又執票人向支票債務人行使追索權時，
　　得請求為付款提示日起之利息。如無法約定利率者，依年利六釐計算。票據法第
　　第一百二十六條、第一百三十三條分別定有明文。從而，被上訴人依據票據之法
　　律關係，訴請上訴人給付票面金額三百十萬元及自支付命令狀繕本送達翌日即九
　　十一年五月八日起至清償日止，按年息百分之五計算之利息，即為有理由，應予
　　准許。本件係適用簡易程序，所為上訴人敗訴之判決，爰依職權宣告假執行。原
　　審判命上訴人應給付被上訴人一百八十六萬元及其利息部分，並依職權宣告假執
　　行，其理由雖有不同，但判決之結果，並無不當，上訴意旨指摘原判決此部分不
　　當，求予廢棄改判，為無理由，應予駁回其上訴。又被上訴人即附帶上訴人請求
　　上訴人即附帶被上訴人應再給付系爭票面金額一百二十四萬元及其利息部分，為
　　有理由，應予准許。又本件係適用簡易程序，所為附帶被上訴人敗訴之判決，爰
　　依職權宣告假執行。原判決就此部分為附帶上訴人敗訴之判決，自有未洽。附帶
　　上訴人就此部分指摘原判決不當，求予廢棄改判，為有理由。爰由本院將原判決
　　不利於附帶上訴人部分，予以廢棄改判如主文三項所示。
六、據上結論：本件上訴為無理由，附帶上訴為有理由，依民事訴訟法第四百三十六
　　條之一第三項、第四百四十九條第二項、第四百五十條、第四百六十三條、第三
　　百八十九條第一項第三款、第七十八條，判決如主文。
中　　　華　　　民　　　國　　九十三　　年　　　五　　　月　　 十二　　 日
　　　　　　　　　　　　　　　　　　民事第二庭
~B法　　　官　何志通
~B法　　　官　陳瑞水
~B法　　　官　羅秀緞
右為正本係照原本作成。
如不服本判決，依民事訴訟法第四百三十六條之二第一項提起上訴，應於判決送達後
二十日之不變期間內向本院提出上訴狀，同時表明上訴理由；其於裁判宣示後送達前
提起上訴者，應於判決送達後十日內補具之。
中　　　華　　　民　　　國　　九十三　　年　　　五　　　月　　 十七　　 日
~B法院書記官　蘇美苓
